ACORDAO-COMPLETO-2366599

ACÓRDÃO 9897/2019 ATA 36/2019 - SEGUNDA CÂMARA

VISTOS, relatados e discutidos estes autos, ora em fase de recurso de reconsideração interposto pela entidade Estúdio L.A. Filmagens e Eventos Ltda. e por Leopoldo Anunciato contra o Acórdão 9792/2018-TCU-Segunda Câmara.
ACORDAM os ministros do Tribunal de Contas da União, reunidos em sessão da 2ª Câmara, ante as razões expostas pela relatora, e com fundamento nos arts. 32, inciso I, e 33 da Lei 8.443/1992, em:
9.1. conhecer do recurso de reconsideração e negar-lhe provimento;
	9.2. dar ciência desta deliberação aos recorrentes e ao procurador-chefe da Procuradoria da República no Estado de São Paulo.

Recurso de reconsideração interposto pela entidade Estúdio L.A. Filmagens e Eventos Ltda. e por Leopoldo Anunciato contra o Acórdão 9792/2018, 2ª Câmara.

Segunda Câmara

Ministério da Cultura.

3. Recorrentes: Estúdio L.A. Filmagens e Eventos Ltda. (CNPJ 08.077.958/0001-92) e Leopoldo Anunciato (CPF XXX.923.268-XX).

13.1. Ministros presentes: Augusto Nardes (na Presidência), Aroldo Cedraz, Raimundo Carreiro e Ana Arraes (Relatora).
13.2. Ministro-Substituto presente: Marcos Bemquerer Costa.

LEOPOLDO ANUNCIATO

ANA ARRAES

ministro Aroldo Cedraz.

Adoto como relatório a instrução da unidade técnica (peça 49) , a qual contou com a anuência de seu dirigente (peça 50) e do Ministério Público junto ao TCU (peça 51) :
"INTRODUÇÃO
Trata-se de recurso de reconsideração (peça 37) interposto pela entidade Estúdio L.A. Filmagens e Eventos Ltda. e por Leopoldo Anunciato, à época dos fatos sóciopresidente da entidade, contra o Acórdão 9792/2018-TCU-Segunda Câmara (peça 21) , relatado pelo ministro Aroldo Cedraz.
1.1. Reproduz-se integralmente o teor do dispositivo da decisão impugnada:
ACORDAM os Ministros do Tribunal de Contas da União, reunidos em sessão da Segunda Câmara, ante as razões expostas pelo Relator, e com fundamento nos arts. 1°, inciso I; 16, inciso III, alíneas a c, 19, caput; 23, inciso III; e 57 da Lei 8.443, de 16 de julho de 1992, em:
9.1. julgar irregulares as contas da empresa Estúdio L. A. Filmagens e Eventos Ltda. - ME e do Sr. Leopoldo Anunciato, Sócio-Presidente da entidade, condenando-os solidariamente ao pagamento das quantias abaixo especificadas, fixando-lhes o prazo de 15 (quinze) dias, a contar da notificação, para comprovarem, perante o Tribunal (art. 214, III, "a", do Regimento Interno) , o recolhimento da dívida aos cofres do Fundo Nacional de Cultura, atualizada monetariamente e acrescida dos juros de mora, calculados a partir das datas discriminadas, até a data dos recolhimentos, na forma prevista na legislação em vigor, abatendo-se, na oportunidade, os valores já ressarcidos.
	Data
	Valor (R$) 

	22/5/2009
	66.000,00

	7/7/2009
	14.000,00

	24/9/2009
	10.000,00

9.2. aplicar, individualmente, à empresa Estúdio L. A. Filmagens e Eventos Ltda. - ME e ao Sr. Leopoldo Anunciato a multa prevista no art. 57 da Lei 8.443/1992, c/c o art. 267 do Regimento Interno/TCU, no valor de R$ 15.000,00 (quinze mil reais) , fixando-lhes o prazo de 15 (quinze) dias, a contar da notificação, para que comprovem, perante o Tribunal (art. 214, III, alínea "a" do Regimento Interno) , o recolhimento do valor ao aos cofres do Tesouro Nacional, atualizado monetariamente desde a data do presente Acórdão até a do efetivo pagamento, caso quitada após o vencimento, na forma da legislação em vigor;
9.3. autorizar, antecipadamente, caso seja requerido, o pagamento das dívidas decorrentes em até 36 (trinta e seis) parcelas mensais e consecutivas, nos termos do art. 26 da Lei 8.443/1992, c/c o art. 217 do Regimento Interno/TCU, fixando-se o vencimento da primeira parcela em 15 (quinze) dias, a contar do recebimento da notificação, e o das demais a cada 30 (trinta) dias, devendo incidir sobre cada uma os encargos devidos, na forma prevista na legislação em vigor, alertando o responsável que a falta de comprovação do recolhimento de qualquer parcela importará o vencimento antecipado do saldo devedor, nos termos do art. 217, § 2°, do Regimento Interno/TCU;
9.4. autorizar a cobrança judicial da dívida, caso não atendidas as notificações, nos termos do art. 28, inciso II, da Lei 8.443/92;
9.5. encaminhar cópia do presente Acórdão ao Procurador-Chefe da Procuradoria da República no Estado de São Paulo, nos termos do § 3° do art. 16 da Lei 8.443/1992, c/c o § 7° do art. 209 do Regimento Interno do TCU, para ajuizamento da ações civis e penais cabíveis, bem como ao Ministério da Cultura.
HISTÓRICO
O Ministério da Cultura instaurou tomada de contas especial ante a omissão no dever de prestar contas dos recursos captados na forma de doações ou patrocínios (Mecenato) , no âmbito do Programa Nacional de Apoio à Cultura, com base no art. 18 da Lei 8.313, de 23/12/1991, categoria artes integradas, destinados à realização do projeto "Arte e Tecnologia", Pronac 08-3878. Responsabilizaramse pela ocorrência a entidade Estúdio L. A. Filmagens e Eventos Ltda. - ME e Leopoldo Anunciato, seu sócio-presidente.
Regularmente citado, o responsável Leopoldo Anunciato apresentou suas alegações de defesa mediante o instrumento juntado à peça 11. Validamente citada, a entidade Estúdio L. A. Filmagens e Eventos Ltda. - ME não aduziu alegações de defesa. Contudo a Corte não a reputou revel, mas antes considerou que o mencionado responsável aduziu alegações de defesa também em nome da entidade porque subscreveu o instrumento de resposta à citação na qualidade de sóciogerente da entidade e que esse documento contém o timbre e a identificação desta.
O Tribunal endossou o entendimento da Unidade Técnica (peça 17) no sentido de que o responsável e a entidade não elidiram a irregularidade consistente na omissão no dever de prestar contas dos recursos captados porque não aduziram quer elementos objetivos de convencimento quer meios de prova documentais relacionados à prestação de contas tampouco prova do alegado extravio da documentação para tanto necessária. Considerou a Corte a observação da Unidade de que o responsável mesmo asseriu não haver apresentado a prestação de contas, cujos autos teriam sido extraviados ou enviados "para um local errado" (peça 11, p. 1) . 
Concluiu o Tribunal que não se apresentaram elementos ou documentos que permitam concluir que houve boa e regular aplicação dos recursos públicos repassados, de sorte que não restou elidida irregularidade a eles imputada de omissão no dever de prestar contas dos recursos captados. Daí a decisão reproduzida no subitem 1.1 desta instrução.
Diante disso, o interessado vem interpor o recurso ora examinados para (peça 37, p. 910) pedir à Corte que dele conheça, dê-lhe efeito suspensivo e, em arguições preliminares e meritória, sucessivamente:
a)  declare nula a decisão vergastada em razão do cerceamento de sua defesa;
b)  desconstitua a decisão impugnada ante a ocorrência de prescrição das pretensões do Estado de o condenar a ressarcir o erário e de lhe aplicar multa;
c)  reforme a decisão para elidir "multa indevidamente aplicada nos termos do art. 58, II, da Lei 8.443/1992".
ADMISSIBILIDADE  
Exarouse exame da admissibilidade do recurso à peça 39, em que se propõe dele conhecer e suspender os subitens 9.1, 9.2 e 9.4 da decisão combatida. Sua relatora, ministra Ana Arraes, acolheu a proposta em seu despacho trazido à peça 42. Reputase acertado o proposto e acolhido.
MÉRITO              
Delimitação
1.2. Quanto ao mérito do recurso, no essencial é de perquirir:
a)  se teria havido cerceamento da defesa dos ora recorrentes pelo fato que não terem sido anexados os alegadamente necessários cálculos das parcelas do débito apurado aos instrumentos de comunicação a eles enviados no procedimento de controle administrativo (nesta instrução, item 9) ;
b) se do decurso do tempo teria resultado prejuízo à ampla defesa dos ora recorrentes, e as prescrições das pretensões do Estado de condenálos a ressarcir o erário ou de lhes aplicar sanção punitiva (ibid., item 10) ;
c) se erro material havido em notificação da decisão recorrida consistente na citação do artigo 58 da Lei 8.443, de 1992, como fundamento legal da aplicação da sanção punitiva repercute sobre o julgamento impugnado (ibid., item 11) .
Da pretenso cerceamento de defesa
	Alegação
1.3. Os recorrentes asseveram (peça 37, p. 25) que, em resposta a suas citações, manifestaram "interesse em solucionar qualquer situação", puseramse à disposição do Tribunal para tanto e solicitaram "auxílio na solução da questão".
1.4. Teriam apresentado a prestação de contas tempestivamente e, diante do extravio da documentação que a integra, terlhe-ia sido impossível "comprovar a regularidade de suas contas".
1.5. Diante disso, teriam pedido "auxílio" ao Tribunal. 
1.6. Daí em diante não teriam recebido "nenhuma outra comunicação" anteriormente ao recebimento da notificação da decisão vergastada.
1.7. Teriam sido informados mediante o referido instrumento de notificação da atualização dos valores a recolher aos cofres públicos para ressarcir o erário, mas não teriam sido anexados ao expediente "planilha de cálculos pormenorizada" (ibid., p. 4) .
1.8. Segundo os recorrentes, constituiria em cerceamento de defesa o não oferecimento pelo Tribunal da mencionada planilha quer no curso do processo de tomada de contas especial quer na notificação da decisão prolatada. Teriam sido desrespeitados os princípios do contraditório e da ampla defesa, cuja observância pelo Tribunal seria mandatória, conforme o disposto no art. 27, parágrafo único, da Lei 9784, de 29/1/1999, e o entendimento do Tribunal Regional Federal da 1a Região exarado na ementa infratranscrita:
133077847 - CONSTITUCIONAL E ADMINISTRATIVO -TRIBUNAL DE CONTAS DA UNIÃO-TCU - IMPUTAÇÃO DE RESPONSABILIDADE - INOBSERVÂNCIA DOS PRINCÍPIOS DO CONTRADITÓRIO E DA AMPLA DEFESA - AGRAVO DE INSTRUMENTO IMPROVIDO -1. As decisões do Tribunal de Contas da União - TCU tendentes a imputar a alguém a responsabilidade por débitos devem ser precedidas de procedimento que assegurem aos acusados direito à ampla defesa e ao contraditório, circunstância não demonstrada nestes autos. 2 Agravo de instrumento improvido. (TRF1 - AG 01000016686AM - 2a I - Rel. Des. Fed. Tourinho Neto - DJU IZIQ200J - p.1J) 
	Análise
1.9. Não assiste razão aos recorrentes.
1.10. Na falta de adequada prestação de contas pelo administrador público, resolvem-se eventuais dúvidas quanto à correção de valores e procedimentos em seu desfavor, porque é seu dever, por força do art. 70, parágrafo único, da Constituição da República, demonstrar, com clareza e precisão, a boa e regular aplicação dos recursos entregues à sua administração.
1.11. Quem quer que gerencie recursos públicos e se omita no seu dever de prestar contas não pode esperar que o débito resultante da sua irregular conduta seja aferido com absoluta precisão, porque a imposição de tal encargo aos órgãos de controle resultaria em prestigiar a torpeza do gestor faltoso e subverter o valor republicano presente no princípio sensível da prestação de contas.
1.12. No caso concreto, todavia, nem sequer se pode falar em dúvida levantada pelos ora recorrentes, na medida em que a Corte os citou regularmente para comparecer ao processo de controle administrativo e, com isso, granjeoulhe a oportunidade de acessar os autos respectivos, com o que poderia verificar que as três parcelas do débito imputado nem mesmo resultam de cálculos, mas antes correspondem aos valores das captações registrados nos documentos trazidos à peça 2, p. 42, 46 e 50, nessa ordem. 
1.13. O Tribunal, conseguintemente, homenageou os princípios constitucionais do contraditório e da ampla defesa.
Das pretensas prescrições das pretensões do Estado de condenar o responsável e a entidade a ressarcir o erário e de lhe aplicar multa
1.14. Os recorrentes asseveram (peça 37, p. 59) que prescreveram as pretensões do Estado de o condenar a ressarcir o erário e de lhe aplicar multa.
1.15. Pois teriam sido cientificados da instauração da tomada de contas especial em 12/6/2017 e 10/8/2017, mais de cinco anos depois de haverem sido os recursos pecuniários nela em foco recebidos, o que se teria dado em 2009.
1.16. Diante da lacuna relativa ao instituto da prescrição na Lei 8.443, de 1999, caberia aplicar por analogia o art. 1o do Decreto 20.910, de 6/1/1932, e o art. 1o da Lei 9.873, de 23/11/1999.
1.17. Não se aplicaria a regra da imprescritibilidade de ações de ressarcimento do erário insculpida no art. 37, § 5o, da Constituição da República porque o processo de tomada de contas especial não versaria "sobre o exercício do direito de ação, ou seja, de pedir ressarcimento perante o Poder Judiciário, em que o ônus da prova incumbe a quem pleiteia o ressarcimento e não ao responsável pela aplicação dos recursos" (ibid., p. 6) .
1.18. O Supremo Tribunal Federal teria reconhecido "repercussão geral do tema tratado no RE 636.886, que versaria "sobre a prescrição nas ações de ressarcimento ao erário, fundadas em decisão de Tribunal de Contas" (ibid., p. 8) . 
1.19. Além disso, não seria razoável exigir prova da boa e regular aplicação de recursos pecuniários depois de passados mais de sete anos de seu recebimento, o que causaria "nas pessoas um estado permanente de instabilidade" (ibid., p. 6) , como teria decidido o Superior Tribunal de Justiça (STJ) no Recurso Especial (REsp) 1.480.350RS.
1.20. Quanto à prescrição da pretensão do Estado de punir o ora recorrente Leopoldo Anunciato, seria "[n]o mesmo sentido" (ibid., p. 8) o entendimento do STJ no REsp 894.539.
1.21. O art. 1o da Lei 9.873, de 1999, seria expresso quanto à contagem do prazo prescricional da pretensão por último mencionada a partir da data da prática do ato.
	Análise
1.22. A alegação não merece prosperar. 
Da não ocorrência de prejuízo à ampla defesa pelo decurso do tempo
1.23. No concernente à alegada não razoabilidade da exigência de produção de prova pelos ora recorrentes do bom e regular emprego dos recursos públicos a eles confiados, é de ver que o tempo medial possivelmente prejudicial da ampla defesa, por demasiado extenso, tem como termo inicial o momento da prática dos atos, comissivos ou omissivos, causadores de prejuízo ao erário; como termo final, o chamamento do responsável ao procedimento de controle administrativo. 
1.24. Tendo sido feito o mencionado chamamento com tardamento não obstaculizador da obtenção de elementos probatórios eventualmente fundadores das alegações defensórias, não há que falar em prejuízo à sua elaboração. Portanto, a questão não se relaciona à data do ulterior julgamento do mérito das contas.
1.25. Perfilha-se o entendimento pacífico no Tribunal de que o lapso temporal aludido igual ou superior a dez anos é razoável para ter por constituída a citada violação se as razões de defesa não carecerem de produção de prova contrária à produzida em desfavor do interessado.  
1.26. Por essa maneira, evita-se que a demora na fase apurativa da persecução de controle administrativo levada a efeito no âmbito do Controle Interno da Administração pública traga prejuízo à produção de provas pelo responsável em suas alegações de defesa.
1.27. Não é legalmente obrigatória a guarda de documentos fiscais ou bancários por tanto tempo. Por exemplo, a lei faz por apenas cinco anos exigível das empresas a guarda de dados fiscais, empregados como comprobatórios de lançamentos na tomada de contas. Com isso, a investigação de fatos havidos há mais de dez anos prejudica a defesa do interessado. Não obstante, ressalte-se desde logo, não ter ocorrido tal decurso de prazo no caso concreto, conforme se verá adiante. 
1.28. Captaramse recursos em foco em 2009. A partir de então se tem a prova presuntiva da prática de irregularidade consistente na sua não aplicação boa e regular na hipótese de não comprovação pelos responsáveis em sentido contrário, por força da inversão do ônus da prova estatuída no art. 70, parágrafo único, da Constituição da República.
1.29. Compulsando os autos, verificase mediante os documentos trazidos à peça 2, p. 72, 74 e 75 que o Ministério da Cultura cientificou os responsáveis da não apresentação da prestação de contas dos recursos em outubro de 2015, portanto menos de dez anos depois. Também na esfera do Tribunal se citaram os ora recorrentes dentro desse prazo decenal tido por razoável, dada as feituras de suas citações em 2017 (peças 10 e 15) .
Da imprescritibilidade da pretensão a ressarcimento de prejuízo causado ao erário apurado em processo de controle administrativo
13.1. Quanto à alegação de prescritibilidade da pretensão do Estado de condenar os ora recorrentes a ressarcir o erário do prejuízo que lhe causaram, é de ver que, nos termos da Súmula TCU 282, de 15/9/2012, "As ações de ressarcimento movidas pelo Estado contra os agentes causadores de danos ao erário são imprescritíveis". Assim, no âmbito deste Tribunal a matéria já se encontra pacificada, sobretudo pelo fato de que restou fundamentado em precedente do Supremo Tribunal Federal, no âmbito do MS 26.210, relatoria do ministro Ricardo Lewandowski. 
1.30. O Supremo Tribunal Federal (STF) , em decisão proferida no julgamento do Mandado de Segurança (MS) 26.210, publicado no Diário Oficial da União (D.O.U.) de 10/10/2008, reconheceu a imprescritibilidade das ações de ressarcimento da competência do Tribunal de Contas da União (TCU) , independentemente de regulamentação do dispositivo. Na oportunidade, decidiu:
deixar assente no âmbito desta Corte que o art. 37 da Constituição Federal conduz ao entendimento de que as ações de ressarcimento movidas pelo Estado contra os agentes causadores de danos ao erário são imprescritíveis, ressalvando a possibilidade de dispensa de instauração de tomada de contas especial prevista no § 4º do art. 5º da IN TCU 56/2007. [grifouse]
1.31. Recentemente o STF alterou a abrangência desse entendimento no julgamento do Recurso Extraordinário (RE)  669.069, em que se discutiu o prazo de prescrição da pretensão ao ressarcimento por danos causados ao erário por ilícito civil. Na ocasião, fezse assente que: 
É prescritível a ação de reparação de danos à Fazenda Pública decorrente de ilícito civil.
Dito de outro modo, se o Poder Público sofreu um dano ao erário decorrente de um ilícito civil e deseja ser ressarcido ele deverá ajuizar a ação no prazo prescricional previsto em lei. (STF. Plenário. RE 669069/MG, Rel. Min. Teori Zavascki, julgado em 03/02/2016) [grifou-se]
1.32. No julgamento, salientou o ministro Marco Aurélio de Mello que "[a] tese não revela o contrário, ou seja, que, no caso de improbidade, a ação é imprescritível!" [grifouse].  O ministro Luís Roberto Barroso asseverou: "o prazo de prescrição é uma questão infraconstitucional. Eu acho que nós temos que dizer que é prescritível.", ao que acresceu o ministro Dias Toffoli: "É infraconstitucional. Basta falar se é prescritível ou não. E a lei define os prazos."
1.33. Com isso, o STF firmou entendimento de que, diferentemente do que outrora entendera no referido julgamento havido em mandado de segurança, não é necessariamente imprescritível a pretensão do Estado a ressarcimento promovida mediante ação contra o agente causador do dano: na visão daquela Corte não o são, ao menos, as decorrentes de dano patrimonial causado por ilícito civil. 
1.34. Na mencionada decisão, o STF não se pronunciou acerca da prescritibilidade da pretensão do Poder Público a ressarcimento de dano que lhe tenha sido causado por ilícito administrativo deduzida mediante processo de controle administrativo.
1.35. No julgamento do RE 9852, havido em 8/8/2018, o STF, discutindo a questão relativamente a ações de ressarcimento do erário por parte de agentes públicos condenados por improbidade administrativa, entendeu imprescritíveis as ações de ressarcimento em tal casos de conduta dolosa, como noticiado na página da tramitação daquele Recurso Extraordinário no sítio daquela Corte na rede mundial de computadores (Acesso em 3/9/2018) :
Decisão: O Tribunal, por maioria, apreciando o tema 897 da repercussão geral, deu parcial provimento ao recurso para afastar a prescrição da sanção de ressarcimento e determinar o retorno dos autos ao tribunal recorrido para que, superada a preliminar de mérito pela imprescritibilidade das ações de ressarcimento por improbidade administrativa, aprecie o mérito apenas quanto à pretensão de ressarcimento. Vencidos os Ministros Alexandre do Moraes (Relator) , Dias Toffoli, Ricardo Lewandowski, Gilmar Mendes e Marco Aurélio. Em seguida, o Tribunal fixou a seguinte tese: "São imprescritíveis as ações de ressarcimento ao erário fundadas na prática de ato doloso tipificado na Lei de Improbidade Administrativa", vencido o Ministro Marco Aurélio. Redigirá o acórdão o Ministro Edson Fachin. Nesta assentada, reajustaram seus votos, para acompanhar a divergência aberta pelo Ministro Edson Fachin, os Ministros Luiz Fux e Roberto Barroso. Presidiu o julgamento a Ministra Cármen Lúcia. Plenário, 8.8.2018.
1.36. O TCU - cujas condenações, como se sabe, não necessariamente implicam a ocorrência de conduta dolosa tipificada na Lei de Improbidade Administrativa -, tem adotado em seus julgamentos a tese da imprescritibilidade da pretensão do Estado ao ressarcimento do erário firmada pelo STF no Mandado de Segurança  (MS)  26.210.  
1.37. A tese será objeto de decisão do STF a ser proferida no RE 636.886, citado pelos ora recorrentes, cuja repercussão geral aquela Corte reconheceu em 3/6/2016 em seu Plenário Virtual. Naquele processo, cuida-se da condenação a ressarcir o erário de ex-presidente da Associação Cultural Zumbi, em Alagoas, que deixou de prestar contas de recursos repassados pelo Ministério da Cultura para serem aplicados no projeto Educar Quilombo. O TCU, no julgamento de tomadas de conta especial, condenou a ex-dirigente a restituir aos cofres públicos os valores recebidos por meio do convênio. Dado que a responsável não efetuou o ressarcimento, a União ajuizou ação de execução de título executivo extrajudicial. Decisão da primeira instância da Justiça Federal em Alagoas reconheceu, de ofício, a ocorrência de prescrição e extinguiu o processo de execução fiscal. Em seguida, ao julgar recurso, o Tribunal Regional Federal da 5ª Região manteve esse entendimento. No STF, a União afirma que as decisões de primeiro e segundo graus afrontam o art. 37, parágrafo 5º, da Constituição Federal. 
1.38. O então relator do caso, ministro Teori Zavascki, afirmou que o Supremo, no julgamento do Mandado de Segurança (MS)  26.210, definiu a imprescritibilidade de pretensão de ressarcimento ao erário em caso análogo. Lembrouse de que, no julgamento do RE 669.069, no entanto, alguns ministros se manifestaram em sentido contrário ao fixado naquele precedente, "formado quando a composição do Supremo era substancialmente diversa".
1.39. Em razão da nova composição da corte, o então relator entendeu que "incumbe submeter novamente à análise do Plenário, sob a sistemática da repercussão geral, o alcance da regra estabelecida no parágrafo 5º do artigo 37 da Constituição Federal, relativamente a pretensões de ressarcimento ao erário fundadas em decisões de tribunal de contas" [grifouse]. O ministro Teori Zavascki foi seguido de maneira unânime. Com o reconhecimento da repercussão geral, ficam suspensos os cursos de todos os processos pendentes, individuais ou coletivos, que versem sobre a questão e tramitem no território nacional (art. 1.035, § 5o, do CPC) e nos julgamentos neles proferidos cumprirá aplicar a tese firmada pelo STF no acórdão paradigma sobrevindo (art. 1.040, inciso III, do CPC) . Transcreve-se trecho da fundamentação da decisão:
3. Não se desconhece que, ao apreciar o MS 26.210 (Rel. Min. RICARDO LEWANDOWSKI, Tribunal Pleno, DJe de 10/10/2008) , impetrado contra acórdão do TCU proferido em tomada especial de contas, este STF assentou a imprescritibilidade de pretensão de ressarcimento ao erário análoga à presente.
No entanto, no julgamento do já citado RE 669.069, houve manifestações dos juízes desta Corte em sentido aparentemente diverso do fixado no precedente, formado quando a composição do Supremo era substancialmente diversa.
Em face disso, incumbe submeter novamente à análise do Plenário desta Corte, sob a sistemática da repercussão geral, o alcance da regra estabelecida no § 5° do art. 37 da CF/88, relativamente a pretensões de ressarcimento ao erário fundadas em decisões de Tribunal de Contas.
4. Diante do exposto, manifesto-me pela existência de repercussão geral da questão suscitada. Brasília, 13 de maio de 2016. [grifouse]
1.40. Pode-se ponderar que, em face da independência das instâncias judicial e administrativa,  não se aplica ao TCU o disposto nos arts. 1.039 e 1.040 do Código de Processo Civil  (CPC) e que, conseguintemente, as decisões do STF proferidas em julgamento com repercussão geral reconhecida não vinculam o TCU.  De considerar, todavia, que as decisões do TCU eventualmente contrárias a possível entendimento do STF no sentido da prescritibilidade das ações de ressarcimento serão induvidosamente desconstituídas naquela Corte por quem se sinta prejudicado mediante interposição de mandado de segurança. 
Da não ocorrência da prescrição decenal da pretensão do Estado de aplicar sanção punitiva em processo de controle administrativo
1.41. Quanto à pretensão do Estado de punir o responsável mediante aplicação de multa, mediante o Acórdão 1441/2016-TCU-Plenário, o Tribunal aprovou incidente de uniformização de jurisprudência em que firmou o entendimento de que a matéria se subordina ao prazo prescricional de dez anos indicado no art. 205 do Código Civil, contado a partir da data de ocorrência da conduta reprovável a ser sancionada. Transcrevemse os trechos do dispositivo do citado acórdão:
ACORDAM os Ministros do Tribunal de Contas da União, reunidos em Sessão do Plenário, ante as razões expostas pelo Redator, em:
9.1. deixar assente que:
9.1.1. a pretensão punitiva do Tribunal de Contas da União subordina-se ao prazo geral de prescrição indicado no art. 205 do Código Civil;
9.1.2. a prescrição a que se refere o subitem anterior é contada a partir da data de ocorrência da irregularidade sancionada, nos termos do art. 189 do Código Civil;
9.1.3. o ato que ordenar a citação, a audiência ou oitiva da parte interrompe a prescrição de que trata o subitem 9.1.1, nos termos do art. 202, inciso I, do Código Civil;
9.1.4. a prescrição interrompida recomeça a correr da data em que for ordenada a citação, a audiência ou oitiva da parte, nos termos do art. 202, parágrafo único, parte inicial, do Código Civil;
9.1.5. haverá a suspensão da prescrição toda vez que o responsável apresentar elementos adicionais de defesa, ou mesmo quando forem necessárias diligências causadas por conta de algum fato novo trazido pelos jurisdicionados, não suficientemente documentado nas manifestações processuais, sendo que a paralisação da contagem do prazo ocorrerá no período compreendido entre a juntada dos elementos adicionais de defesa ou da peça contendo o fato novo e a análise dos referidos elementos ou da resposta da diligência, nos termos do art. 160, §2º, do Regimento Interno; (grifouse) 
1.42. No caso concreto, como visto, caracterizouse a conduta reprovável consistente na não comprovação da boa e regular aplicação dos recursos a partir do momento em que os recursos pecuniários públicos cujo bom e regular emprego não se comprovou passaram a estar sob a gerência do responsável, vale dizer, a partir de 2009.
1.43. Seria de considerar interrompido o curso do prazo prescricional com o ato de ordenamento da citação dos recorrentes, que ocorreu em 9/6/2017 (peça 5) . Dessa forma, reiniciouse a partir dessa data a contagem do prazo prescricional, por força do art. 202, parágrafo único, parte inicial do Código Civil.
1.44. Concluise, assim, que não se deu o decurso do prazo prescricional decenal aqui em foco.  É de notar que o decurso mencionado não teria tido lugar mesmo não tivesse sido a sua contagem interrompida. 
Da pretensa aplicação de multa com fulcro no art. 58 da Lei 8.443, de 1992
	Alegação
1.45. O recorrente assevera (peça 37, p. 9) que teria constado do expediente de sua notificação (peça 30) do aresto impugnado a fundamentação da sua sanção punitiva no art. 58 da Lei 8.443, de 1992, e não o art. 57 do mesmo estatuto legal, como registrado do dispositivo (peça 21) do respectivo acórdão.
	Análise
1.46. Conquanto assista razão ao recorrente, a alegação não lhe socorre.
1.47. Deuse o erro alegado no item 3 da redação do mencionado expediente. Tratase de erro material na redação de instrumento de comunicação emitido posteriormente à prolatação do acórdão impugnado. Não há que falar em reforma da decisão combatida em razão disso, portanto.
1.48. Vale observar que mediante o referido expediente, como registrado no seu item 4, encaminhouse ao responsável cópia do acórdão - de que consta a fundamentação da multa no art. 57 do diploma legal citado. 
CONCLUSÃO
Das análises empreendidas se conclui que:
a)  não houve cerceamento da defesa dos ora recorrentes pelo fato que não terem sido anexados cálculos das parcelas do débito apurado aos instrumentos de comunicação a eles enviados no procedimento de controle administrativo;
b) do decurso do tempo não resultou prejuízo à ampla defesa dos ora recorrentes, a prescrição da pretensão do Estado de condenálos a ressarcir o erário ou a prescrição da pretensão do Estado de lhes aplicar sanção punitiva;
c) houve erro material em notificação da decisão recorrida consistente na citação do artigo 58 da Lei 8.443, de 1992, como fundamento legal da aplicação da sanção punitiva, fato que não repercute sobre o julgamento impugnado.
PROPOSTA DE ENCAMINHAMENTO
Do exposto, propõe-se, com fundamento nos arts. 32, inciso I, e 33 da Lei 8.443, de 16/6/1992:
a)  conhecer do recurso e, no mérito, negarlhe provimento;
b)  notificar da decisão sobrevinda o recorrente e os demais interessados notificados do Acórdão impugnado, sem deixar de anexar ao expediente de notificação cópia do relatório e da fundamentação da decisão.
À consideração superior, para posterior encaminhamento ao Ministério Público especializado e à relatora, ministra Ana Arraes."
É o relatório.

Vanessa Porto Ribeiro Póstumo (OAB/SP 174.627) e outros representando Leopoldo Anunciato e Estúdio L.A. Filmagens e Eventos Ltda.

Procurador Marinus Eduardo De Vries Marsico.

RECURSO DE RECONSIDERAÇÃO EM TOMADA DE CONTAS ESPECIAL. CONTAS JULGADAS IRREGULARES COM DÉBITO E MULTA. AUSÊNCIA DE CERCEAMENTO DE DEFESA. AUSÊNCIA DE PRESCRIÇÃO. ERRO MATERIAL. CONHECIMENTO. NÃO PROVIMENTO.

TOMADA DE CONTAS ESPECIAL (TCE)

Secretaria de Recursos (Serur).

Atendidos os requisitos de admissibilidade, cabe conhecer do recurso de reconsideração interposto pela entidade Estúdio L.A. Filmagens e Eventos Ltda. e por Leopoldo Anunciato, à época dos fatos sóciopresidente da entidade, contra o Acórdão 9792/2018-TCU-Segunda Câmara, relatado pelo ministro Aroldo Cedraz.
O citado decisum condenou os responsáveis em débito e aplicou-lhes multa em decorrência da omissão no dever de prestar contas dos recursos captados na forma de doações ou patrocínios no âmbito do Programa Nacional de Apoio à Cultura, com base no art. 18 da Lei 8.313, de 23/12/1991.
A unidade técnica avaliou as seguintes questões relacionadas aos argumentos dos responsáveis: se teria havido cerceamento da defesa dos ora recorrentes ante o fato de não terem sido anexados, aos instrumentos de comunicação a eles enviados, os alegadamente necessários cálculos das parcelas do débito apurado; se do decurso do tempo teria resultado prejuízo à ampla defesa dos ora recorrentes e as prescrições das pretensões do Estado de condenálos a ressarcir o erário ou de lhes aplicar sanção punitiva; se erro material havido em notificação da decisão recorrida consistente na citação do artigo 58 da Lei 8.443/1992 como fundamento legal da aplicação da sanção punitiva repercutiria sobre o julgamento impugnado. 
A unidade instrutiva concluiu que: não houve cerceamento da defesa dos ora recorrentes pelo fato de não terem sido anexados cálculos das parcelas do débito apurado aos instrumentos de comunicação a eles enviados no procedimento de controle administrativo; do decurso do tempo não resultou prejuízo à ampla defesa dos ora recorrentes, tampouco prescrição da pretensão do Estado de condenálos a ressarcir o erário ou a prescrição da pretensão punitiva; houve erro material em notificação da decisão recorrida consistente na citação do artigo 58 da Lei 8.443/1992 como fundamento legal da aplicação da sanção punitiva, fato que não repercute sobre o julgamento impugnado. Assim, o recurso deveria ser conhecido, e não provido.
Passo a decidir.
Os responsáveis alegaram cerceamento de defesa, fundamentado nos seguintes argumentos:
2.1. diante do extravio da documentação que a integra, terlhes-ia sido impossível comprovar a regularidade de suas contas. Diante disso, teriam pedido "auxílio" ao TCU, que não os teria correspondido;
2.2. não teria sido anexada ao expediente citatório e condenatório "planilha de cálculos pormenorizada", o que teria caracterizado o desrespeito aos princípios do contraditório e ampla defesa.
A unidade técnica não acatou a argumentação dos responsáveis, pois:
2.3. é dever do administrador público, por força do art. 70, parágrafo único, da Constituição da República, demonstrar, com clareza e precisão, a boa e regular aplicação dos recursos entregues à sua administração;
2.4. esta Corte citara os recorrentes regularmente para comparecer ao processo de controle administrativo, ofertando-lhes a oportunidade de acessar estes autos, com vistas a verificar que as três parcelas do débito imputado não resultariam de cálculos, mas, antes, corresponderiam aos valores dos repasses do órgão público aos recorrentes.
Estou de acordo com a análise da unidade técnica de que não houve cerceamento de defesa.
Os responsáveis alegaram prescrição da pretensão do Estado de condená-los a ressarcir o erário e de lhes aplicar multa, com os seguintes argumentos:
2.5.  teriam sido cientificados da instauração da tomada de contas especial em meados de 2017, mais de cinco anos depois de haverem sido recebidos os recursos pecuniários correspondentes, o que teria se dado em 2009;
2.6.  não se aplicaria a regra da imprescritibilidade de ações de ressarcimento do erário insculpida no art. 37, § 5o, da Constituição Federal, porque o processo de TCE não versaria "sobre o exercício do direito de ação, ou seja, de pedir ressarcimento perante o Poder Judiciário, em que o ônus da prova incumbe a quem pleiteia o ressarcimento, e não ao responsável pela aplicação dos recursos";
2.7. o Supremo Tribunal Federal reconheceu repercussão geral do tema tratado no RE 636.886, que versa "sobre a prescrição nas ações de ressarcimento ao erário, fundadas em decisão de Tribunal de Contas";
2.8. não seria razoável exigir prova da boa e regular aplicação de recursos pecuniários depois de passados mais de sete anos de seu recebimento, o que causaria "nas pessoas um estado permanente de instabilidade", como decidiu o Superior Tribunal de Justiça (STJ) no Recurso Especial (REsp) 1.480.350RS.
A unidade técnica não acolheu esses argumentos, uma vez que:
2.9. o Ministério da Cultura, em outubro de 2015, cientificou os recorrentes da não apresentação da prestação de contas dos recursos repassados no ano de 2009, portanto, menos de dez anos depois. Também na esfera do TCU, os ora recorrentes teriam sido citados em 2017;
2.10. nos termos da Súmula TCU 282, de 15/9/2012, "As ações de ressarcimento movidas pelo Estado contra os agentes causadores de danos ao erário são imprescritíveis";
2.11. o Supremo Tribunal Federal (STF) , em decisão proferida no julgamento do Mandado de Segurança (MS) 26.210, publicado no Diário Oficial da União de 10/10/2008, reconheceu a imprescritibilidade das ações de ressarcimento da competência do TCU, independentemente de regulamentação do dispositivo;
2.12. no Acórdão 1441/2016-TCU-Plenário, o Tribunal aprovou incidente de uniformização de jurisprudência em que firmou o entendimento de que a pretensão punitiva do TCU se subordina ao prazo prescricional de dez anos indicado no art. 205 do Código Civil, contado a partir da data de ocorrência da conduta reprovável a ser sancionada.
Estou de acordo com os argumentos da unidade técnica e, em adição, registro o seguinte excerto da jurisprudência selecionada do TCU: "A suspensão pelo STF das demandas nas quais esteja em questão a prescritibilidade da pretensão de ressarcimento ao erário com base em decisão de tribunal de contas (RE 636.886/STF) alcança tão somente a fase judicial de cobrança do título extrajudicial, não atingindo os processos de controle externo em trâmite. Até julgamento definitivo em contrário pelo STF, permanecem imprescritíveis as pretensões de ressarcimento decorrentes de tomadas de contas especiais (Acórdão 7930/2018-TCU-Segunda Câmara) ".
Por fim, os recorrentes alegaram que teria constado do expediente de sua notificação do aresto impugnado a fundamentação da sua sanção punitiva no art. 58 da Lei 8.443/1992, e não o art. 57 do mesmo estatuto legal, como registrado no dispositivo do respectivo acórdão.
Como bem delineado pela unidade técnica, apesar de o erro alegado estar na redação do mencionado expediente, tratase de erro material na redação de instrumento de comunicação emitido posteriormente ao acórdão impugnado. Adicionalmente, o referido expediente encaminhou aos recorrentes cópia do acórdão em que consta a fundamentação da multa no art. 57 do diploma legal citado. Não há, portanto, qualquer prejuízo à ampla defesa dos recorrentes e tampouco evidências que justifiquem a alteração da deliberação recorrida.
	Ante o exposto, ao acolher a análise da unidade instrutiva, concluo que o recurso deve ser conhecido, e não provido. Assim, VOTO por que seja aprovada a minuta de deliberação que submeto a este Colegiado.
TCU, Sala das Sessões Ministro Luciano Brandão Alves de Souza, em 8 de outubro de 2019.
ANA ARRAES 
Relatora